臺灣板橋地方法院刑事判決　　　　　　　　　　　　　九十一年度訴緝字第七號
　　公　訴　人　臺灣板橋地方法院檢察署檢察官
　　被　　　告　乙○○
右列被告因妨害自由等案件，經檢察官提起公訴（八十九年度偵字第三０二七號），
本院判決如左：
    主  文
乙○○共同連續以非法方法，剝奪人之行動自由，累犯，處拘役伍拾捌日，如易科罰
金，以佰元折算壹日。
    事  實
一、謝青山（已結）原受僱於林黃宜秀從事宰雞工作，嗣因林黃宜秀積欠謝青山工資
    新台幣（下同）十五萬元，謝青山向林黃宜秀催討，林黃宜秀乃向謝青山表示，
    江文棋積欠其三十六萬餘元貨款，如願代為催討，即可清償積欠之工資，林黃宜
    秀並出具讓渡委託書一紙給謝青山，謝青山為催討此筆債務，竟與乙○○（曾於
    民國八十六年間因違反麻醉藥品管理條例案件，經本院八十六年度易字第五二一
    ０號判決判處有期徒刑七月確定，於八十七年五月二十八日執行完畢）、林宗正
    、黃國桐、黃貞輝（以上三人已結）及另一名年籍不詳之成年男子共同基於妨害
    自由之概括犯意聯絡，由謝青山於八十九年一月二十九日上午打電話給黃國桐，
    囑託黃國桐夥同乙○○、林宗正、黃貞輝、及姓名年籍不詳之成年男子一人，於
    八十九年一月二十九日上午八時，前往江文棋位於臺北縣樹林市三興一巷二號三
    樓住處催討債務，在該址適遇江文棋之子甲○○返家，林宗正等人命甲○○打電
    話通知江文棋即刻返家，並留置在上開江文棋住處內，甲○○表示欲離家上班，
    惟遭林宗正等人制止，並限制甲○○在江文棋返家前不得離開，而以非法方法剝
    奪甲○○之行動自由，待當日約上午十時三十分，江文棋返家後，甲○○始行離
    去，謝青山亦隨後於同日下午四時許，趕至上址江文棋住處，向江文棋取得所籌
    得之部分款項七萬元。嗣於同年二月三日晚上八時許，因江文棋於前次（即八十
    九年一月二十九日）允諾於二月三日還錢，謝青山遂再打電話給黃國桐，要渠等
    先至江文棋住處，伊隨後就到，當天晚上九時十分許，乙○○、林宗正、黃國桐
    及黃貞輝等人依謝青山指示，復前往上開江文棋住處欲索取剩餘債務，適又遇甲
    ○○正欲外出，林宗正等人復承繼前開妨害自由之犯意聯絡即要求甲○○帶其上
    樓，惟遭甲○○拒絕，乙○○出言嚇稱「你很久沒被人打了」，致甲○○心生畏
    懼而帶林宗正等人上樓，林宗正等人上樓進入上開住處內即又要求甲○○打電話
    通知江文棋立刻返家，並稱待江文棋返家後始准離開，而連續以非法方法剝奪甲
    ○○之行動自由，直至江文棋於當日晚上十時返家，甲○○始行離去，嗣經江文
    棋報警而在上址查獲乙○○、林宗正、黃國桐、黃貞輝等四人。
二、案經臺北縣警察局樹林分局報請臺灣板橋地方法院檢察署檢察官偵查起訴。
    理  由
一、訊據被告乙○○固承認於右揭時、地與黃國桐等人幫謝青山催討債務及要甲○○
    打電話叫江文棋回家，並等江文棋回家之後才能離開之事實，惟矢口否認有何妨
    害自由或恐嚇犯行，辯稱渠等是希望甲○○等他父親江文棋回家才離開，因為他
    家沒有人，渠等不可能在他家，又伊第二次去江文棋家時，伊是負責之去停車，
    伊上樓時，黃國桐等人已都在江文棋家中云云。經查：右揭事實，業據被害人甲
    ○○於警偵訊及本院審理時指證明確，其於警訊時指述「第一次（指八十九年一
    月二十九日）是我正要回家打開大門黃國桐並向我詢問我父親之姓名，在我告知
    他之後，他便立即打電話請另外四人（經指認黃貞輝、林宗正、乙○○及另一位
    不知姓名男子）一起上來並進入客廳限制我的行動自主，上午十時三十分我爸爸
    回來後才讓我出門，是乙○○要我通知我爸爸來換之後，才讓我自由行動，黃貞
    輝是強制叫我打電話請假不讓我去上班」、「他們四人（指黃貞輝、黃國桐、林
    宗正、乙○○）在八十九年二月三日二十一時十分許在我三興一巷二號一樓跟我
    講稱要至我三興一巷二號三樓住處，當時我跟他們稱不要，四人其中一人（經指
    認為乙○○）稱你皮在癢，並要我帶他們四人進入屋子裏，並跟在我後面上樓，
    並一定要我開門，我因害怕他們打我而打開大門，進入屋內客廳後，並要我坐在
    客廳，並稱叫我不可以出去，等我爸爸回來跟我交換才可以出去，其中一人（經
    指認為黃國桐）並欲進入房間查看我爸爸江文棋是否在房間內而遭黃貞輝制止」
    （見偵查卷第三十六頁反面及第三十七頁），其於偵查中證稱「（問：八十九年
    一月二十九日早上被告五人是否至你家找你？）當天早上八點多，被告中有一人
    到我家樓下來找我問我父親叫什麼名字，我告訴他後，他就叫我帶他上樓，並打
    電話叫其他四人到我家來，他們進我家後就查看所有房間找我父親，因找不到我
    父親，他們就要我留在家等我爸爸回來，並要我打電話找我父親，我在父親的語
    音信箱留言，約一、二個小時我父親才回來，這期間他們不讓我離開，說我父親
    沒回家，不准我出去，我父親回來後我就出去了」、「（問：八十九年二月三日
    為何遇見被告？）當天晚上九點多我正好要出門，在樓下遇見其中四名被告，他
    們又叫我帶他上樓，我不願意，他們就說你很久沒被人打了，我只好帶他們回家
    ，他們又不讓我離開，並且要我打電話找我父親，我父親跟我說他要報警，快十
    點時，我父親就帶警察回來了」（見偵查卷第九十七頁反面及第九十八頁），其
    於本院審理時結證稱「我在樓下遇到黃國桐，他說要找我父親，當時只有他與我
    上樓，上樓後他開始打電話，後來有四人上來，我說我要去上班，他說要我請假
    ，等我父親回來我才可以去」、「他們說叫我不要去上班，語氣不會很好，我父
    親回來之後，我就出去」、「（問：二月三日的情形如何？）他們其中一人要我
    回家，其中一人說大哥大借我看，就把我大哥大拿走，要我一起回去，我說不要
    ，他們其中一人說你很久沒有被打，我還是有回去」、「（問：上去之後的情形
    ？）也是不讓我出去，要我打電話給我父親，等我父親回來時，我才出去」（見
    本院八十九八月三十日訊問筆錄）。而被告乙○○於警訊時供稱「（指於八十九
    年二月三日二十一時十分許）是他兒子在巷口遇到，是江文棋兒子帶我們四人一
    同進入，當時是江文棋兒子自己開門讓我們進入的」（詳偵查卷第十五頁反面）
    ，則其於本院審理時辯稱第二次渠等去的時候，伊是負責去停車，伊上樓時，黃
    國桐等人已經都在上面（指江文棋住處）云云，不足採信。參以證人江文棋於本
    院審理時證稱一月二十九日返家後，家裡已有四個人與甲○○在家等語（詳本院
    八十九年八月三十訊問筆錄），而被告乙○○亦希望甲○○要等江文棋回家才能
    離開等情（詳本院九十一年六月二十六日審判筆錄），是甲○○確因被告乙○○
    等人之故而在住處內留置直至江文棋返家後始行離去，顯見甲○○上開指述即非
    子虛，為可採信。復參酌江文棋迄今尚未完全清償債務，無論其係有意拖延或無
    資力償還債務，其躲避債權人不及，其子甲○○怎可能還邀請討債者至其住處等
    候，且甲○○並不認識被告乙○○等人，在父親江文棋外出不在家，亦不確知父
    親何時返家，其又欲外出之際，又怎可能讓不熟識之被告乙○○等人至家中守候
    ，此等均與常情不符。是被告乙○○前開辯稱顯係事後圖卸刑責之詞，委無足取
    。本件事證明確，被告乙○○犯行堪以認定。
二、核被告乙○○所為，係犯刑法第三百零二條第一項剝奪他人行動自由罪。其與被
    告謝青山、黃國桐、林宗正、黃貞輝及該名姓名年籍不詳之成年男子間就上開剝
    奪他人行動自由罪，互有犯意聯絡及行為分擔，應依共同正犯論處。又被告乙○
    ○先後二次犯行，時間緊接，所犯罪名相同，顯係出於概括之犯意為之，為連續
    犯，爰依刑法第五十六條之規定以一罪論，並加重其刑。又按刑法第三百零二條
    之妨害自由罪，係妨害他人自由之概括的規定，故行為人具有一定目的，以非法
    方法剝奪人之行動自由者，除法律別有處罰較重之規定（例如略誘及擄人勒贖等
    罪），應適用各該規定處斷外，如以加害生命、身體之事恐嚇他人為目的，而其
    恐嚇已達於剝奪人行動自由之程度，應祇成立本罪（最高法院八十三年度台上字
    第三五九二號判決參照）。是本件被告乙○○等人以加害身體之事，恐嚇甲○○
    致生危害於安全之低度行為，應為剝奪人行動自由之高度行為所吸收，不另論罪
    。公訴人認妨害自由罪與恐嚇罪間有牽連關係，應依刑法第五十五條之規定從一
    重處斷，容有誤會。查被告乙○○曾於八十六年間因違反麻醉藥品管理條例案件
    ，經本院八十六年度易字第五二一０號判決判處有期徒刑七月確定，於八十七年
    五月二十八日執行完畢，有臺灣高等法院檢察署刑案紀錄簡覆表在卷可憑，其受
    有期徒刑執行完畢五年以內再犯本件有期徒刑以上之罪，為累犯，依刑法第四十
    七條規定，遞加重其刑。爰審酌被告乙○○之素行、犯罪之動機、目的、手段、
    智識程度、所生危害及犯罪後之態度等一切情狀，量處如主文所示之刑，又其於
    犯罪行為後，刑法第四十一條已於九十年一月十日修正，並於同年月十二日生效
    ，依該條第一項之規定：「犯最重本刑為五年以下有期徒刑以下之刑之罪，而受
    六個月以下有期徒刑或拘役之宣告，因身體、教育、職業、家庭之關係或其他正
    當理由，執行顯有困難者，得以一元以上三元以下折算一日（現已提高一百倍）
    ，易科罰金。但確因不執行所宣告之刑，難收矯正之效，或難以維持法秩序者，
    不在此限」，比較新舊法，以新法有利被告，依刑法第二條第一項前段規定，均
    應適用新法即修正後刑法第四十一條第一項前段之規定，諭知易科罰金之折算標
    準。
三、公訴意旨另以：被告乙○○、林宗正、黃國桐、黃貞輝，於八十九年一月二十九
    日上午八時許，至江文棋台北縣樹林市三興一巷二號三樓住處，適江文棋之子甲
    ○○在家，謝青山等人即命甲○○打電話要江文棋即刻返家，且於江文棋返家之
    前限制甲○○之行動自由，不准其離開。嗣江文棋返家即籌湊七萬元給予謝青山
    等人，謝青山等人因江文棋未清償全部債務，竟強行將江文棋之土地所有權狀取
    走，並脅迫江文棋出具讓渡書及同意書後始離去，因認被告乙○○另涉犯刑法第
    三百零四條第一項之強制罪等語。訊據被告乙○○否認有何強制罪之犯行，並辯
    稱渠等不知道江文棋權狀放在哪裡，權狀應該是江文棋拿出來的，亦沒有脅江文
    棋迫簽下讓渡書、協議書等語。經查：江文棋於警訊中指述「在八十九年一月二
    十九日早上十時許，我兒子打電話給我，便立刻回家處理債務，一見面黃國桐及
    乙○○二人以拳頭及腳毆打我，並要我立刻向別人借錢，並借得七萬元交給黃貞
    輝，黃國桐並從其身上拿出五張他們在住處搜索得到我所有之土地權狀，黃貞輝
    並強迫我簽署同意書以土地所有權狀做抵押待還清後才將土地所有權狀歸還，我
    在迫於無奈下簽下土地所有權狀之同意書」（見偵查卷第三十四頁反面及第三十
    五頁），其於偵查中稱「我回家後，他們說我欠林黃宜秀三十六餘萬元，要我馬
    上還錢，我只好打電話向親友支借七萬元給他們」、「（問：土地所有權狀是否
    你交給被告等人？）不是，是他們自己拿走的，他們並且要我簽讓渡書及同意書
    ，他們說要拿去抵押，等我還清欠款才要還我」、「（問：被告有無說若不還錢
    要對你如何不利？）沒有」（見偵查卷第九十七頁反面及第九十八頁），其於本
    院審理時稱「我回去後，家裡已經有四人與我兒子在家，我問他們說什麼事，他
    們問我是否有欠林黃宜秀錢，我說有，他們要我還錢，我湊了七萬元給他們，當
    時我家的房間門都已經被打開，後來我要拿土地權狀時，已經不在，但從他們手
    上拿出來，拿權狀的人今天不在場（註：當天庭訊在場之被告有謝青山及黃國桐
    ）」、「（問：在何情況下簽讓渡書？）我湊不到錢，他們說要拿到當舖借錢，
    當時他們的態度不好，我本來不簽，我說如果要把權狀拿走，要到里長那裡去談
    ，當時他們一直逼我，其中一個較矮的有打我，里長後來有到我家」（見本院八
    十九年八月三十日訊問筆錄），其先後指述究係何人於何時點施暴、何人持土地
    所有權狀等情節不盡一致，其指述被強制乙節已有瑕疵，且其於偵查中亦稱對方
    並未說若不還錢要如何為不利之手段，是尚難以江文棋之指述遽認被告林宗正等
    人有何施強暴或脅迫行為。參以若江文棋於八十九年一月二十九日確遭被告乙○
    ○等人毆打，何以未於事後立即報警處理，並前往醫療院所驗傷，反而應允被告
    乙○○等人於八十九年二月三日晚上再至伊住處拿錢（詳本院八十九年八月三十
    日訊問筆錄），並於當晚伊返家前報警前往查獲，衡其所為，動機可議，是其指
    述要難為認定被告乙○○等人有施強暴或脅迫使人行無義務之事之證據。此外，
    復查無其他積極證據，足認被告乙○○有何強制罪犯行，是此部分不能證明被告
    乙○○犯罪，惟因公訴意旨認此部分與前開論罪部分，有裁判上一罪之牽連關係
    ，爰不另為無罪之諭知。
據上論斷，應依刑事訴訟法第二百九十九條第一項前段，刑法第二條第一項前段、第
二十八條、第五十六條、第三百零二條第一項、第四十七條、第四十一條第一項前段
，罰金罰鍰提高標準條例第一條前段、第二條，判決如主文。
本案經檢察官葉志飛到庭執行職務
中      華      民      國      九十一      年      七      月    十    日
                                      台灣板橋地方法院刑事第三庭
                                          法  官  李  幼  妃
右正本證明與原本無異。
如不服本判決，應於判決送達後十日內，向本院提出上訴狀。
                                          書記官  強  梅  芳
中      華      民      國      九十一      年      七      月   十五   日
附錄本案論罪科刑法條全文
刑法第三百零二條
私行拘禁或以其他非法方法，剝奪人之行動自由者，處五年以下有期徒刑、拘役或三
百元以下罰金。
因而致人於死者，處無期徒刑或七年以上有期徒刑，致重傷者，處三年以上十年以下
有期徒刑。
第一項之未遂犯罰之。
